高雄高等行政法院簡易判決
　　　　　　　　　　　　　　　　　　　 95年度簡字第392號
原　　　告　士新儲運股份有限公司
代　表　人　甲○○
訴訟代理人　薛西全律師
　　　　　　劉妍孝律師
　　　　　　邱國逢律師
被　　　告　交通部高雄港務局
代　表　人　乙○○局長
訴訟代理人　王伊忱律師
　　　　　　陳景裕律師
　　　　　　鄭美玲律師
上開當事人間因商港法事件，原告不服交通部中華民國95年9月1
9日交訴字第0950046297號訴願決定，提起行政訴訟。本院判決
如下︰
    主  文
訴願決定及原處分均撤銷。
訴訟費用由被告負擔。
    事實及理由
一、緣高雄市小港區港正里、港口里及小港里等區域之居民，以
    高雄港區內有載運穀物車輛進出，野鴿群集覓食後轉往上述
    各里休息，產生排泄物造成污染情事為由，經該社區里長向
    被告提出抗議，被告為免上述情形再度發生，遂分別於民國
    （下同）95年5月4日及24日至原告處宣導，要求其清除停車
    場散落之穀物，並以95年5月9日高港環污字第0955003640號
    函請原告改善，要求其空地上停放載運穀物卡車，卸貨後將
    車斗內遺留穀物完全清除，避免穀物散落，以斷絕野鴿食物
    來源。嗣被告於95年5月30日再派員稽查，發現停放於原告
    空地上之載運穀物卡車車斗內，遺留穀物未清除乾淨，經勸
    告後未善盡管理之責，遂填製高雄港區污染違規告發單予以
    告發，並以原告違反商港法第18條第1項第4款規定，依同法
    第46規定，以95年6月26日高港環污字第0955005436號違規
    罰鍰通知單，裁處原告罰鍰新台幣（下同）9萬元。原告不
    服，提起訴願，經訴願機關交通部以被告上開罰鍰通知單上
    載明之受處分人為原告之負責人甲○○，原告並非受處分人
    ，其以自己之名義提起訴願，當事人並非適格為由，決定訴
    願不受理，原告及其代表人甲○○均表不服，遂提起本件行
    政訴訟。（甲○○個人部分，另由本院以裁定駁回之。）
二、原告起訴意旨略以：(1)原處分所附污染違規告發單之「違規
　　（裝卸）公司名稱」欄係填寫「士新儲運股份有限公司」，
　　「其他違規事實」欄，係填寫「查士新公司於本港‧‧‧未
    善盡管理之責」等語，足見被告所認定之「違規行為人」係
    原告無訛。又被告所製發「交通部高雄港務局違規罰鍰通知
    單」之「受文者」欄，係填寫「士新儲運（股）公司負責人
    ：甲○○君」，而非「士新儲運（股）公司之負責人：甲○
    ○君」或「甲○○君」，且查「違規事實」欄亦填寫「貴公
    司空地供載運‧‧‧經勸告後未善盡管理之責」等語，又被
    告於訴願答辯書亦載明：「‧‧‧顯見該公司（按：即原告
    ）負有該空地管理權，負有清潔維護之責，為該空地之負責
    人，本局依商港法第46條規定科處負責人並無違誤。」足徵
    被告認定「處罰之對象」確係指原告無訛，而非原告負責人
    甲○○。惟訴願機關認定裁罰對象係原告公司負責人甲○○
    ，而為訴願不受理，自有違誤。(2)按商港法第46條係規定處
　　罰負責人或行為人，所謂行為人亦可包含公司。原告並非本
　　件違反行政義務者，因被告處罰事實為卡車違法之狀態，而
　　因遠森網路科技股份有限公司（下稱遠森公司）向原告承租
    空地，卡車為遠森公司所有，而穀物運送也是遠森公司在執
    行，故行為人應為遠森公司，原告並非違反行政義務者。(3)
    本件原處分之違規罰鍰通知單上係記載「污染鄰近社區環境
    」之違章事實，然而依據商港法第2條規定，港區範圍並不
    包含鄰近社區，故被告援引商港法第18條、第46條對原告裁
    罰，係欠缺法源依據，有違法律保留原則，爰求為判決撤銷
    訴願決定及原處分等語。
三、被告則以：(1)按商港法第18條第1項第4款明文規定在商港區
    域內，不得有妨害港區安全及污染港區行為。又同法第46條
    並規定違反第18條規定者，處負責人或行為人9萬元以上90
    萬元以下罰鍰，並得按其情節責令拆除或勒令停工或停止營
    業；再違反者，並得沒入其打撈器材，或採捕、放置之船具
    、物料。(2)查本件原告於港區內進行貨物裝卸承攬業務，竟
    於其向被告所租用之碼頭上停放之貨車車斗內遺留穀物未清
    除乾淨，以致招來野鴿群聚覓食，並進而於高雄港港區範圍
    內棲息造成其排泄物污染港區土地，故被告依商港法第46條
    規定處原告負責人即甲○○9萬元之罰鍰，於法並無不合。
    (3)本件原處分之受處分人為原告負責人即甲○○，且被告亦
    於處分書上載明裁罰依據之法條為商港法第18條第1項第4款
    （被告誤載為第18條第4款）及第46條，而依商港法第46條
    之規定受處分之相對人限於負責人或行為人，故本件受處分
    者應為原告負責人即甲○○，即依法得提起訴願者應限於甲
    ○○，而非原告，則原告提起訴願顯非合法，訴願決定以其
    當事人不適格為訴願不受理之決定，實屬合法適當，請判決
    駁回原告之訴等語置辯。
四、程序部分：
　(一)按「違反行政法上義務而受罰鍰、沒入或其他種類行政罰之
    處罰時，適用本法。但其他法律有特別規定者，從其規定。
    」「本法所稱行為人，係指實施違反行政法上義務行為之自
    然人、法人、設有代表人或管理人之非法人團體、中央或地
    方機關或其他組織。」行政罰法第1條、第3條分別定有明文
    。又按「違反‧‧‧第十八條‧‧‧規定者，處負責人或行
    為人新臺幣九萬元以上九十萬元以下罰鍰，‧‧。」為商港
    法第46條所規定。揆諸上開法條之規定，違反商港法第18條
    規定之處罰，並非僅得以自然人即法人之負責人為處罰對象
    ，法人若為行為人亦得處罰之。查本件原告係不服被告95年
    6月26日高港環污字第0955005436號違規罰鍰通知單以其違
    反商港法第18條第1項第4款、第46條之規定，科處罰鍰9萬
    元，而向訴願機關交通部提起訴願，經交通部以上開罰鍰通
    知單上係載明受處分人（即處分相對人）應為原告負責人甲
    ○○，而原告並非行政處分之相對人，又無法律上利害關係
    ，認其提起訴願，當事人並非適格，而決定訴願不受理，有
    上開違規罰鍰通知單附卷可按，然查，上開違規罰鍰通知單
    「受文者（受處分人）」欄係記載：「士新儲運（股）公司
    ，負責人：甲○○君」，格式上並未就處罰之對象為自然人
    或法人予以明確區分，故尚難僅就該欄位上之記載即得明確
    判斷受處分人為原告士新儲運（股）公司或其負責人甲○○
    ；另綜觀被告作成上開罰鍰通知單前之先行通知程序，即被
    告95年5月9日高港環污字第0955003640號函請原告改善否則
    將予科罰之函文，其正本即記載：士新儲運股份有限公司，
    而非甲○○；又被告95年5月30日開具之高雄港區污染違規
    告發單，其「違規（裝卸）公司名稱」欄上係記載原告，而
    「違規（裝卸）公司負責人或行為人」欄之「職務」欄則係
    記載「賴特助」，而非原告負責人甲○○。被告訴訟代理人
    雖於本院96年2月1日行準備程序時辯稱：自上開罰鍰通知單
    之違規事實可看出被告係處罰負責人云云。惟查，該通知單
    之「違規事實」欄係記載：「『貴公司』空地供載運穀物卡
    車停放，車斗內遺留穀物未清除乾淨，致野鴿覓食，排泄物
    污染鄰近社區環境，經勸告後未善盡管理之責，有違規定。
    」云云，並無法看出有處罰負責人之意思；況該罰鍰通知書
    究係對何人為裁罰，應係作成該裁罰處分之原處分機關即被
    告最為知悉，然被告於原告提起訴願時，其訴願答辯書之答
    辯理由並未就原告並非受裁罰之相對人，不得提起訴願等情
    予以答辯，且其答辯理由三、後段係陳稱：「‧‧‧顯見該
    公司負有該空地管理權，負有維護清潔之責任，為該空地負
    責人，本局依商港法第46條規定科處負責人並無違誤。」等
    語，亦足證被告係以原告公司為該空地之負責人而科處罰鍰
    ，並非以原告公司負責人甲○○為裁罰對象，足認本件原處
    分即上開罰鍰通知單之受處分人確為原告，而非其負責人甲
    ○○，是訴願機關交通部以原告並非受處分人，其提起訴願
    ，當事人並非適格為由，決定訴願不受理，即有可議。則原
    告既為受處分人，其提起本件行政訴訟，即無當事人不適格
    之情形，本院自得為實體審理，合先敘明。
　(二)次按「訴狀送達後，原告不得將原訴變更或追加他訴。但經
　　被告同意，或行政法院認為適當者，不在此限。」為行政訴
　　訟法第111條第1項所明定。本件原告起訴時訴之聲明原為「
    訴願決定撤銷。」嗣於本院審理中追加訴之聲明為「訴願決
    定及原處分均撤銷。」經核其請求之基礎不變，本院亦認適
    當，應予准許。
五、實體部分：
　(一)按「在商港區域內，不得為左列行為：‧‧‧四、其他妨害
　　港區安全及污染港區之行為。」「違反．．．第十八條．．
　　．規定者，處負責人或行為人新臺幣九萬元以上九十萬元以
　　下罰鍰，並得按其情節責令拆除或勒令停工或停止營業；再
　　違反者，並得沒入其打撈器材或採捕、放置之船、具、物料
　　。」分別為商港法第18條第1項第4款及第46條所規定。
  (二)本件高雄市小港區港正里、港口里及小港里等區域之居民，
    以高雄港區內有載運穀物車輛進出，野鴿群集覓食後轉往上
    述各里休息，產生排泄物造成污染情事為由，經上開社區里
    長向被告提出抗議，被告為免上述情形再度發生，遂分別於
    95年5月4日及24日至原告公司宣導，要求其清除停車場散落
    穀物，並以95年5月9日高港環污字第0955003640號函請原告
    改善，要求其空地上停放載運穀物卡車，卸貨後將車斗內遺
　　留穀物完全清除，避免穀物散落，以斷絕野鴿食物來源。嗣
　　被告於95年5月30日再派員稽查，發現停放於原告空地上之
　　載運穀物卡車車斗內，遺留穀物未清除乾淨，經勸告後未善
　　盡管理之責，被告遂填製高雄港區污染違規告發單予以告發
　　，並以原告違反商港法第18條第1項第4款規定，依同法第46
    規定，以95年6月26日高港環污字第0955005436號違規罰鍰
    通知單，裁處原告9萬元罰鍰，固非無見。
　(三)第按，現代社會發展多元，危害、干擾公共秩序、環境之類
    型亦種類繁多，行政機關為盡其所能達成排除危害、預防危
    害以達成維護公共秩序的行政任務，在理論上，不應有漏洞
    存在，故除可動用公權力機關本身之力量外，有時亦得要求
    人民負擔之，只要人民所增加之負擔，並未逾越合理限度，
    亦為法所許，因此，人民如因其本身行為導致干擾或危害之
    發生，當負有責任自不待言，而純粹之不作為亦有成為行政
    法上行為人之可能，此即所謂「狀態責任」。茲所謂「狀態
    責任」者，實係以具備排除危害可能性為重要考量，而物之
    所有人、管理人、使用人對物的狀態原則上應係最為明瞭把
    握而能排除危害者，是物之所有人、管理人、使用人在干預
    行政法上是否成為責任人的判斷，係以個人社會表現為判斷
    標準，苟有違反狀態即應負責。換言之，「狀態責任」係指
    人民依法規的規定，對某種狀態維持，具有義務，因違背此
    種義務，故須受到行政秩序罰之處罰，性質上是一種「結果
    責任」。蓋其並非因行為與危害之發生有因果關係而承擔責
    任，而是因為對發生危害之物具有事實管領力而負責，所以
    被稱為是「狀態責任」。（參見黃啟禎，干涉行政法上責任
    人之探討，收錄於當代公法新論（中），翁岳生教授七秩誕
    辰祝壽論文集，2002年7月，頁295以下；及李惠宗，行政法
    要義，2004年7月2版，頁521）。又商港法制定之目的係為
    商港之規劃、建設、管理、經營及安全，此觀該法第1條規
    定自明。復觀諸該法第18條第1項第4款禁止在商港區域內為
    污染港區之行為，其立法意旨乃基於商港之有效管理，以防
    止港區遭受污染，故而，該規定在性質上應屬「狀態責任」
    。
　(四)經查，本件原告與被告協議合作興建高雄港73號大宗散貨專
    用碼頭，由原告出資12億4千餘萬元興建碼頭乙座、水泥儲
    槽4座及大倉1座，用於水泥及砂石之裝卸、倉儲等營運，約
    定該等設施產權歸屬被告所有，原告則享有自完工驗收合格
    之日起優先使用16年8月，即自89年7月19日起至106年1月31
    止，有雙方簽訂「73號碼頭合作興建大宗散裝貨物專用碼頭
    協議書」修正協議書及原告95年7月7日士儲管（95）字第00
    12號函附卷可稽，而依該協議書第24條規定：「乙方（即原
    告）應確實依照經台灣省環境保護處審查同意之『高雄港第
    七十三號碼頭興建計劃環境影響評估報告修訂本』內容嚴格
    執行並對環境之影響應減到最低程度，並符合法定標準。如
    產生任何環保糾紛，概由乙方負責並負擔費用。」故原告既
    與被告定有協議享有73號碼頭之優先承租權，則在其承租使
    用期間內，其對該碼頭係有事實管領能力之人，且依上開協
    議書第24條規定亦負有維護環境之義務，揆諸上揭說明，對
    該碼頭即應負狀態責任，則對於其所使用之73號碼頭場所範
    圍內，依商港法第18條第1項第4款規定即應負有防止其承租
    之商港區域即73號碼頭免遭污染之義務，並不因該污染之行
    為人是否為第三人而有所不同，以達商港法之規範目的。又
    本件乃因被告查獲原告管領之73號碼頭空地提供載運穀物之
    卡車停放，因卡車卸貨後未能將車斗內遺留之穀物完全清除
    乾淨，或掉落場地或遺留車斗內，致使野鴿覓食，產生排泄
    物造成污染，為斷絕野鴿食物來源及避免排泄物造成污染，
    遂函請原告改善等情，有被告95年5月9日高港環污字第0955
    003640號函、被告勞安環保組巡察紀錄、紀錄圖檔、高雄港
    區污染違規告發單附原處分卷可稽，原告雖主張上開污染乃
    向其承租73號碼頭之遠森公司卡車裝卸穀物未盡其清除責任
    ，遠森公司實為真正之行為人，應對之裁罰云云。惟依上開
    說明，原告既向被告承租位於商港區域內之系爭73號碼頭，
    即對於碼頭內之空地負有管理權，負有維護清潔之責任，且
    其主張之真正行為人遠森公司，又係因向原告承租該空地乃
    得將其貨車停放予空地上致生本件污染情事，原告本應基於
    其對空地之管理義務對於遠森公司承租該空地之使用行為加
    以約束管理，而非藉將空地出租第三人而脫免其對該空地之
    管理義務，故自不得以實際行為人為承租該空地之遠森公司
    以圖卸責，是原告主張其並非本件之行為人云云，尚有誤會
    ，先予敘明。
　(五)惟按，商港法第18條第1項第4款係規定：「污染港區之行為
　　」，又所謂「港區」，依同法第2條第4款規定：「商港區域
　　：指劃定商港界限以內之水域與為商港建設、開發及營運所
　　必需之陸上地區。」準此，所謂「港區」並不包括商港之鄰
　　近社區，此亦經證人即被告環保稽查人員葉旺地到庭證述無
　　訛。經查，本件原處分即被告95年6月26日高港環污字第095
　　5005436號違規罰鍰通知單，其裁罰之「法令依據」欄係記
　　載商港法第18條第4款（應係第18條第1項第4款）及第46條
    ，然「違規事實」欄卻記載：「貴公司空地供載運穀物卡車
    停放，車斗內遺留穀物未清除乾淨，致野鴿覓食，排泄物污
    染『鄰近社區』環境，經勸告後未善盡管理之責，有違規定
    。」等語，足見被告係以原告污染「鄰近社區」環境之行為
    ，認有違規定，而予裁罰。核與商港法第18條第1項第4款規
    定之構成要件「污染港區之行為」不符，則被告以原告違反
    上開規定，而依同法第46條規定予以裁罰，於法即有未合，
    原告執此指摘，應屬可採。
六、綜上所述，被告認原告違反商港法第18條第1項第4款規定，
    依同法第46條規定，對原告裁處9萬元罰鍰，惟其裁罰之違
    規行為核與上開法條之規定不符，自有違誤。又訴願機關未
    察，誤認本件原處分即違規罰鍰通知單之相對人為原告公司
    負責人甲○○，而對原告提起之訴願，逕為訴願不受理之決
    定，亦有可議。從而，原告訴請撤銷訴願決定及原處分，為
    有理由，爰將訴願決定及原處分均予撤銷，以資適法。並不
    經言詞辯論為之。
七、據上論結，本件原告之訴為有理由，爰依行政訴訟法第233
    條第1項、第236條、第195條第1項前段、第98條第3項前段
    ，判決如主文。
中　　華　　民　　國　  96   年　   5     月　  31    日
                  第一庭　    法　官　呂佳徵
以上正本係照原本作成。
如不服本判決，應於送達後20日內，向本院提出上訴狀並表明上
訴理由，如於本判決宣示後送達前提起上訴者，應於判決送達後
20日內補提上訴理由書（須按他造當事人人數附繕本）。
提起上訴應預繳送達用雙掛號郵票7份（每份34元）。
中　　華　　民　　國　　96　　年　　5　 　月　　31　　日
　　　　　　　　　　　　　　　書記官  涂瓔純
附註：
行政訴訟法第235條（第1項、第2項）：
對於適用簡易程序之裁判提起上訴或抗告，須經最高行政法院之
許可。
前項許可，以訴訟事件所涉及之法律見解具有原則性者為限。
